【裁判字號】    90,台上,2561
【裁判日期】    900426
【裁判案由】    重利
【裁判全文】
最高法院刑事判決                                九十年度台上字第二五六一號
    上訴人  乙○○
            甲○○
右上訴人等因重利案件，不服台灣高等法院台中分院中華民國八十七年十二月三十一
日第二審判決（八十七年度上訴字第二八六三號，起訴案號：台灣台中地方法院檢察
署八十七年度偵字第二二二一號），提起上訴，本院判決如左：
    主  文
上訴駁回。
    理  由
按刑事訴訟法第三百七十七條規定，上訴於第三審法院，非以判決違背法令為理由，
不得為之。是提起第三審上訴，應以原判決違背法令為理由，係屬法定要件。如果上
訴理由狀並未依據卷內訴訟資料，具體指摘原判決不適用何種法則或如何適用不當，
或所指摘原判決違法情事，顯與法律規定得為第三審上訴理由之違法情形，不相適合
時，均應認其上訴為違背法律上之程式，予以駁回。本件上訴人乙○○、甲○○上訴
意旨略稱：刑法之重利罪，必行為人乘他人急迫、輕率或無經驗貸以金錢或其他物品
，而取得與原本顯不相當之重利者，為構成要件。原判決認定上訴人等，乘他人輕率
、急迫之際，貸款予陳家麟、陳棟樑、林耀宗及熟識之計程車司機等人，而取得與原
本顯不相當之重利為常業，因認上訴人等係犯刑法第三百四十五條之重利罪。惟陳家
麟、陳棟樑係三、四十歲之人，林耀宗為六十歲之人，均為計程車司機，社會經驗豐
富，並非因輕率、急迫，逼不得已而借高利貸。上訴人等係基於朋友關係而貸以金錢
，不符輕率、急迫之要件。原判決認定係犯常業重利罪，有理由不備、判決不適用法
則及應調查之證據未予調查之違法云云。
惟查：原判決撤銷第一審判決，改判論處上訴人等常業重利（甲○○累犯）罪刑，已
敘明所憑之證據及認定之理由。而認定事實與證據取捨，乃事實審法院之職權，苟其
事實之認定及證據之取捨，並不違背經驗法則與論理法則，即不容任意指為違法而執
為上訴第三審之理由。原判決依據卷證資料，認定甲○○曾於民國八十一年間犯贓物
罪，經台灣台中地方法院判處有期徒刑四月，於八十二年四月十日執行完畢。緣乙○
○自八十六年七月間起，在台中市○○路○段三十七號經營「漢口服務處」，除販賣
檳榔、冷飲外，並基於經營高利貸之犯意，從事放款業務，乘熟識之計程車司機需款
孔急，輕率之際貸以金錢，每貸放新台幣（下同）一萬二千元，每二天還一千元，於
一個月內分十四期返還一萬四千元，即月息二千元，週年利率為百分之二百，而取得
與原本顯不相當之重利，並以之為常業，恃以為生。嗣甲○○於八十六年七月間，以
月薪二萬三千元之代價，受僱於乙○○擔任會計，除幫忙販賣檳榔、冷飲外，並與之
基於共同常業重利之犯意，負責登錄借貸之帳本、繕寫攤還之利息卡片等。此期間，
有陳家麟、陳棟梁等多人前來借款，其中陳家麟於八十六年十一月二十七日、三十日
先後二次，每次各借得一萬二千元；陳棟樑於八十七年一月三日、七日、十五日、十
九日先後四次，每次各借得一萬二千元，而依上開方式收取與原本顯不相當之重利。
迄八十七年一月二十日晚上八時許，陳家麟、陳棟樑前往上址還款之際，為警循線查
獲，並扣得帳冊一本、已使用之利息分期卡四張，及空白攤還利息分期卡一盒。其後
上訴人等復自八十七年六月間起至同年九月二十九日止，在台中市○○路○段四十三
、四十五號經營高利貸，貸放金錢予計程車司機，除以同前方式放款取息外；另以每
貸放一萬元，每三天還一千二百元，於一個月內分十期返還一萬二千元，月息為二千
元，週年利率為百分之二百四十，而取得與原本顯不相當之重利為常業。其中計程車
司機林耀宗因車禍急需用款，於八十七年九月十六日向上訴人等借款，一萬二千元者
借二單位，一萬元者借一單位，均依上開方式計息。嗣林耀宗於八十七年九月二十九
日前往上址還款時，當場經警查獲，並扣得帳冊二張、客戶資料四張等情。已敘明前
揭事實，業據上訴人等坦承不諱，核與陳家麟、陳棟樑、林耀宗等人證述之情節相符
，並有第一次查獲之帳冊一本、已使用之利息分期卡四張、空白攤還利息分期卡一盒
；及第二次查獲之帳冊二張、客戶資料四張扣案可稽。又陳家麟、陳棟樑、林耀宗等
係因輕率、急迫，於急需用款之際向上訴人等借貸，亦據陳家麟、陳棟樑、林耀宗等
供明在卷。而上訴人等收取之利息，高達週年利率百分之二百或百分之二百四十，與
原本顯不相當，自屬重利。且說明刑法上所謂常業犯，指反覆以同種類行為為目的之
社會活動之職業性犯罪而言，至於犯罪所得之多寡，是否恃此犯罪為唯一之謀生職業
，則非所問，縱令兼有其他職業，仍無礙於該常業犯罪之成立。乙○○已承認投資五
十萬元資本經營借貸業務，前後二個地址均有二、三十人前來借過款，且僱用甲○○
為職員共同經營，頗具規模。因認上訴人等確有常業重利之行為，為其所憑之證據及
認定之理由。而以上訴人等雖均否認以之為常業，乙○○辯稱以買賣檳榔為生，甲○
○亦辯稱受僱於乙○○販賣檳榔云云，均無礙於常業犯之成立，於理由內詳加說明及
指駁。經核所為論敘，均與卷內證據資料相符，從形式上觀察，並無認定事實不依證
據或有何採證違背經驗法則、論理法則等違法情形存在。上訴意旨，徒憑己見，就原
判決已說明事項或屬原審採證認事職權之適法行使，任意指摘為違法，顯與法律規定
得為第三審上訴理由之違法情形，不相適合。其上訴違背法律上之程式，應予駁回。
又本件既因上訴不合法，從程序上予以駁回，本院自無從依修正後刑法第四十一條規
定，就實體上諭知易科罰金之折算標準，此部分應由原審法院另行處理，併此敘明。
據上論結，應依刑事訴訟法第三百九十五條前段，判決如主文。
中      華      民      國     九十     年      四      月    二十六    日
                              最高法院刑事第十一庭
                                  審判長法官  陳  炳  煌
                                        法官  陳  正  庸
                                        法官  楊  商  江
                                        法官  陳  世  雄
                                        法官  吳  信  銘
      右正本證明與原本無異
                                              書  記  官
中      華      民      國     九十     年      四      月     三十     日


司法院資訊處製作；財團法人民間司法改革基金會備份。
